臺灣高等法院刑事判決
109年度原上訴字第118號
上  訴  人  
即  被  告  楊雅惠
指定辯護人  本院公設辯護人  李廣澤
上列上訴人因詐欺等案件，不服臺灣新北地方法院109年度原訴
字第30號，中華民國109年6月30日第一審判決（起訴案號：臺灣
新北地方檢察署108年度偵字第31746號），提起上訴，本院判決
如下：
    主  文
上訴駁回。
    事  實
一、楊雅惠於民國108 年10月6 日加入真實姓名年籍不詳、綽號
    「皮卡丘皮老闆」所組成之詐欺集團（下稱皮卡丘詐騙集團
    ），擔任領取款項之車手工作，與皮卡丘詐騙集團其他成員
    ，基於3人以上共同犯詐欺取財及掩飾藏匿詐欺犯罪所得去
    向之洗錢犯意聯絡，先由詐欺集團其他成員於108 年10月7 
    日下午，以電話聯繫王圳吉，佯稱為其外甥楊宗憲，因急需
    使用，告貸新臺幣（下同) 15萬元，王圳吉不疑有詐陷於錯
    誤，於翌日（8日）11時7 分許，至彰化市○○路00號中華郵
    政光復路郵局，匯款15萬元至中華郵政臺南郵局（下稱臺南
    郵局）00000000000000帳號郭○萱（000 年0 月生）之人頭
    帳戶。另詐欺集團成員以黑色iPhone行動電話聯繫照水陳維
    旭，於同年月7 日晚間，前往新北市迴龍捷運站，拿取郭○
    萱人頭帳戶提款卡後，於隔日中午，再至新北市板橋火車站
    出口，將之轉交予楊雅惠；及以銀色iPhone行動電話，聯繫
    楊雅惠於同年月8 日至新北市板橋火車站出口，向照水陳維
    旭拿取郭○萱提款卡。陳維旭遂於108 年10月8 日，在新北
    市板橋火車站出口，交付郭○萱提款卡予楊雅惠，並與楊雅
    惠共同前往新北市○○區○○路000 號統一超商、重慶路60之1 
    號全家便利超商、實踐路34號統一超商，由楊雅惠進入超商
    ，利用自動提款機，接續提領如附表一所示之現金，陳維旭
    則在超商外監看，並待楊雅惠取得全部款項後，轉予皮卡丘
    詐騙集團所指示之人。當日12時10分許，巡邏員警在新北市
    ○○區○○路00號統一超商，察覺楊雅惠形跡可疑，請求警力支
    援，員警李侑政到場後，發現其先前偵辦加重詐欺犯嫌陳維
    旭在超商外監看，而楊雅惠戴口罩、背背包，正操作自動櫃
    員機，舉止異常，懷疑為領取詐欺所得款項，乃上前詢問提
    款卡從何而來，楊雅惠無法說明正當來源，始供承詐欺犯行
    而查獲上情，在警方監控下，於同日12時26分，將郭○萱帳
    戶內可提領之餘額9,000元領出，並扣得附表二所示之物。
二、案經王圳吉訴由新北市政府警察局板橋分局報告臺灣新北地
    方檢察署檢察官偵查後起訴。 
    理  由
一、上訴人即被告楊雅惠與皮卡丘詐騙集團詐騙錢財之說明
  ㈠皮卡丘詐欺集團成員偽稱為告訴人王圳吉之外甥楊宗憲，以
    急需金錢為由，致告訴人陷於錯誤信以為真，匯款15萬元至
    郭○萱人頭帳戶，旋經詐騙集團成員提領，此業經告訴人證
    明屬實（偵卷第31頁至第35頁），復有中華郵政匯款單、LI
    NE對話截圖、臺南郵局109年6月1日南營字第1090000668
　　號函檢附交易明細表在卷可資佐證。
　㈡被告於警偵、原審及本院，坦承加入皮卡丘詐騙集團，擔任
    車手，自共犯即第一審共同被告陳維旭處取得郭○萱人頭帳
    戶提款卡，並於新北市板橋區如附表一所示超商，利用自動
    櫃員機接續提領金錢。
　㈢共犯陳維旭於108年10月8日警詢證稱：「皮老闆叫我今天中
    午左右，在板橋捷運站外面拿2張郵政金融卡給車手，車手
    即為警方逮捕之楊雅惠，我前往超商是去照水，查看車手領
    錢狀況。」（偵卷第24頁至第25頁），於翌日偵查庭為相同
    之證述（偵卷第129頁），指認被告擔任車手，並領取告訴
    人匯入之詐騙款。
  ㈣此外，復有中華郵政109 年6月2 日儲字第1090133685號函所
    附人頭帳戶基本資料、查獲現場照片及扣案銀色iPhone行動
    電話可參。
　㈤刑法有關共同正犯之意思聯絡，不限於事前有所協定，其於
    行為當時，基於相互之認識，以共同犯罪之意思參與者，亦
    無礙於共同正犯之成立；又共同犯意不以數人間直接發生者
    為限，即有間接之聯絡者，亦包括在內，如甲分別邀約乙、
    丙犯罪，雖乙、丙間彼此並無直接之聯絡，亦無礙於其為共
    同正犯之成立（最高法院77年台上字第2135號原判例參看）
    。凡共同實行犯罪行為之人，在合同意思範圍以內，各自分
    擔犯罪行為之一部，相互利用他人之行為，以達其犯罪之目
    的者，即應對於全部所發生之結果，共同負責，不問犯罪動
    機起於何人，亦不必每一階段犯行均經參與。坊間電信、網
    路詐騙犯罪，分工細緻，包含電信詐欺機房（電信流）、網
    路系統商（網路流）或領款車手集團及水房（物流或資金流
    ）等，各成員在整體詐欺犯罪集團中，或負責招攬車手、收
    取帳戶，或負責撥打電話從事詐騙，或負責提領款項及轉帳
    匯款，分工擔任不同工作，不論電信流、網路流、物流或資
    金流，均為串起各流別之重要節點，屬詐欺集團犯罪計畫不
    可或缺之重要環節，凡參加詐欺集團所實行各階段之犯罪行
    為，均為共同正犯，不以實際獲得利益為必要。被告與詐騙
    集團其他成員分工擔任撥打電話施詐、收取金融機構帳戶存
    摺、提款卡及密碼等物、由自動櫃員機提領及上繳款項等任
    務，各具有相互利用之共同犯意，並各自分擔部分犯罪行為
    ，依前揭說明，被告既擔任車手，負責提領詐騙款，與其他
    詐欺集團撥打詐騙電話等成員間，有犯意聯絡與行為分擔，
    仍為共同正犯。雖被告僅負責提款，不參與撥打電話詐騙行
    為，亦未自詐騙集團領得報酬，不影響罪責之成立。
  ㈥綜上，被告本件分工共同詐騙告訴人錢財之犯行，足以認定
    。 
二、被告洗錢犯行之說明
　㈠被告坦承為皮卡丘詐騙集團領取本件告訴人之詐騙款，並於1
    08年10月9日偵查庭供稱：「我禮拜一、禮拜二即108年10月
    7日、8日都有拿給共犯陳維旭錢過，之前大約提款每次10幾
    萬元。」等語（偵卷第121頁）。
　㈡共犯陳維旭於108年10月9日偵查庭證稱：「我在108年7月底
    加入詐騙集團，是黃秉宏介紹去皮老闆那邊；昨天楊雅惠錢
    是交給我，但今天皮老闆還沒有講要拿給誰；108年10月7日
    跟楊雅惠拿了2次錢，錢多少我有點（忘），楊雅惠放了好
    幾個信封袋，我就交給黃秉宏。」等情（偵卷第129頁）。
　㈢洗錢防制法第2 條規定：「本法所稱洗錢，指下列行為：(第
    1款)意圖掩飾或隱匿特定犯罪所得來源，或使他人逃避刑事
    追訴，而移轉或變更特定犯罪所得。（第2款）掩飾或隱匿
    特定犯罪所得之本質、來源、去向、所在、所有權、處分權
    或其他權益者。（第3款）收受、持有或使用他人之特定犯
    罪所得。」參諸該條文修法意旨，現行法所謂「洗錢」，不
    以變更特定犯罪所得之存在狀態，或將贓款來源合法化為必
    要，僅須掩飾或隱匿贓款之來源、去向或所在等客觀狀況，
    而可達成使贓款來源難以追查之效果，即屬洗錢行為。被告
    所屬皮卡丘詐欺集團成員分工施詐術，使告訴人誤信為真陷
    於錯誤，將15萬元金錢匯款存入郭○萱人頭帳戶，該款項業
    已處於詐欺集團可得支配管領之範圍，領款人原隱晦不明，
    待被告取得詐騙款，再轉予皮卡丘詐騙集團所指示之人。是
    被告之舉止，在於透過提領人頭帳戶贓款，轉交予其他人之
    方式，製造金流斷點，使偵查機關無從或難以追查帳戶金流
    ，則本件特定犯罪所得財物之去向及所在確遭隱匿，被告所
    為亦屬洗錢之行為。被告上訴一度指其尚未將本案當日所領
    得之詐騙款項交予共犯陳維旭而隱匿資金流向，不構成洗錢
    罪乙節，為卸責之詞。原審就洗錢罪名，已告知被告，維護
    被告及其辯護人權益，無礙被告防禦權之行使，自得一併審
    理有關洗錢之犯行。
三、論罪之說明
  ㈠核被告所為，係犯刑法第339條之4第1項第2款之3人以上共同
    犯詐欺取財罪及洗錢防制法第2條第2款、第14條第1項之洗
    錢罪，所犯2罪，有想像競合犯關係，應依刑法第55條前段
    規定，從較重之刑法第339條之4第1項第2款之3人以上共同
    詐欺罪處斷。
  ㈡被告在密接時間，多次提領告訴人匯入臺南郵局之金錢，係
    基於同一詐欺取財之犯罪計畫及目的，持續實施詐欺犯行，
    侵害告訴人單一財產法益，犯行應總體評價，依接續犯論以
    一罪。
  ㈢被告加入皮卡丘詐騙集團，擔任領取行騙所得款之車手工作
    ，被告與其他詐騙集團成員，有犯意聯絡與行為分擔，應論
    以共同正犯。
四、原判決之評斷
　　原審基上說明，認被告罪證明確，援引刑法第339條之4第1
    項第2款加重詐欺罪及洗錢防制法第2條第2款、第14條第1項
    一般洗錢罪，依想像競合犯規定，從較重之3人以上共同犯
    詐欺取財罪處斷，爰審酌被告年僅25、26歲，年輕體健，卻
    不以正途謀生，參與詐欺集團，負責提領人頭帳戶之詐騙款
    ，兼衡被告犯後坦承犯行，告訴人遭騙之金額15萬元，及其
    他一切情狀，量處有期徒刑1年2月；另依法沒收附表二編號
    1扣案之銀色iPhone行動電話（含SIM 卡1 張）及編號3郭○
    萱人頭帳戶提款卡，並說明附表二編號4至6所示之扣案現金
    等物不予宣告沒收。原審認定事實、適用法律，核無不合，
    所量處之刑，無違罪刑相當法則。
五、被告上訴要旨
　㈠本件被告由自動櫃員機提領贓款後，當場遭員警查獲，原審
    認定被告將提領金錢交予共犯陳維旭，認定事實有誤。
　㈡被告遭員警查獲後，當場承認犯罪，符合自首條件，應依刑
    法第62條規定減輕刑期。
　㈢被告於原審審理期間已向告訴人真摯道歉，並獲得告訴人諒
    解，表示不需被告賠償，被告極力彌補錯誤，請求依刑法第
    59條規定酌減被告刑期，或給予緩刑之機會。
六、被告上訴之評斷　
　㈠被告為車手，共犯陳維旭為照水，皮卡丘詐騙集團指示被告
    領取全部詐騙款後，再轉交予指定之人，原審判決記述「楊
    雅惠提領款項，陳維旭『待』（楊雅惠）領取完成後，再依指
    示將現金交予指定之人」，應無違誤。被告上訴指原審認定
    「被告將提領金錢交予共犯陳維旭」，顯有誤會。
　㈡刑法第62條規定之自首，以對於未發覺之罪投案而受裁判為
    要件，如案已發覺，犯罪行為人縱有投案陳述自己之犯罪事
    實，祇可謂為自白，不能認為自首（最高法院26年上字第48
    4號原判例參看）。此所謂發覺，係指有偵查犯罪職權之公
    務員已知悉犯罪事實與犯罪之人而言（最高法院75年台上字
    第1634號原判例參看）。有關查獲被告擔任車手提領行騙款
    之經過，證人即查獲員警李侑政，於原審109年6月9日證稱
    ：108 年10月間，我在新北市政府警察局板橋分局頂埔派出
    所擔任警員，同年月8 日，接獲同事通報，有可疑人士操作
    提款機，疑為詐欺集團車手取款，我便與數名同事前往新北
    市○○區○○路00號統一超商，俟到達現場時，在超商外看見共
    犯陳維旭，我知道他之前曾因詐欺案件遭查獲，他活動地點
    又是在桃園，不應出現在板橋，我意識到可能與詐騙集團有
    關，又看到被告戴口罩、背背包在超商內操作ATM 領款，裝
    扮很像車手，我與同事查問被告，被告家住桃園，無法說明
    所持提款卡來源，便向我們坦承其為詐欺集團領款等語（原
    審卷第109頁至第110頁、第112頁至114 頁）。由此可指，
    員警李侑政前往超商前，已有同事告知疑似詐騙集團車手利
    用自動櫃員機提款，在抵達現場後，發現前偵辦破獲電信詐
    騙之犯罪嫌疑人陳維旭在超商外監看，其活動區域為桃園，
    不在新北市板橋區，而自動櫃員機具有攝錄存提款人之功能
    ，被告卻頭戴帽子、以口罩遮住臉部，避免錄下自己外表，
    被告穿著外觀意圖掩飾身分，與員警辦案經驗之車手裝扮相
    近，綜合判斷而懷疑被告為詐騙集團提領金錢之車手，故先
    行向前盤查被告有關提款卡之來源，被告無法說明，始供出
    本案，則警方在被告陳述自己案情前，已有客觀事證合理懷
    疑在先，難認被告符合自首之要件。被告辯護人於本院亦表
    示：「被告陳述比較像自白，不再作不必要的爭執。」（本
    院卷第91頁），不再爭執被告符合自首條件，為
　　被告釋疑，特加說明。
  ㈢刑法第59條規定：「犯罪情狀顯可憫恕，認科最低度刑仍嫌
    過重者，得酌量減輕其刑。」最高法院28年上字第1064號原
    判例、45年台上字第1165號原判例、51年台上字第899 號原
    判例、100 年度台上字第2060號判決，指出：刑法第59條規
    定之犯罪情狀顯可憫恕，認科最低度刑仍嫌過重者，得酌量
    減輕其刑之規定，須犯罪另有特殊之原因與環境，在客觀上
    足以引起一般人之同情，認為即予宣告法定最低度刑，猶嫌
    過重者，始有其適用，被告犯後自白犯罪、經濟因素、家庭
    狀況，僅得為從輕量刑之參考，不得作為刑法第59條酌量減
    刑之事由。近年因電信詐騙、網路詐騙猖獗，社會各界莫不
    痛恨，我國政府為查緝犯罪，特於103 年6 月18日增訂刑法
    第339 條之4 加重詐欺罪，其法定刑為「1 年以上7 年以下
    有期徒刑，得併科100 萬元以下罰金」，立法機關有意提高
    其刑度，以保護善良社會大眾，國人不應輕易指其為嚴刑峻
    法，本件被告年25、26歲，為高中畢業，前服務軍旅，自動
    請調外島服務，有相當之謀生能力，其於108年10月8日警詢
    復供稱：我聽上游指示領款，1天1萬元，若金額不大就約3
    、4,000元，我擔任車手之時間為昨天及今天等語（偵卷第1
    5頁至第16頁），於108年10月9日偵查庭亦表示：108年10月
    7日、8日此2日均有提領10萬餘元之詐騙款（偵卷第121頁）
    ，足見被告係貪圖金錢，加入詐騙集團，以身試法，在本案
    提款遭員警查獲前，已提領約10萬元另案被害人遭詐騙之錢
    ，顯非一時失慮、誤觸法網；雖被告於警偵、原審及本院承
    認犯罪，然本件係員警到場盤問，被告就其使用提款卡來源
    ，無法自圓其說，方始坦承犯行，其自白價值不高。至於被
    告於原審向告訴人當庭道歉，係罪行無所遁逃，為求減刑所
    致，被告復於本院表示：「至今沒有賠償（告訴人）」（本
    院卷第61頁），被告口惠而實不至，不足以填補告訴人之損
    害，而告訴人會於原審表示：「我沒有要他們另外賠我錢」
    （原審卷第127頁），係因告訴人遭詐騙之款項大部分均遭
    扣案，受騙款有取回之機會，不能以此嘉惠被告。尤其，被
    告於本院109年9月28日準備庭表示：「（當車手可以領錢）
    沒有（值得憫恕之處）。」（本院卷第61頁）。本件被告所
    為在客觀上難認值得一般人同情，難認有情堪憫恕之處，自
    無適用刑法第59條酌減其刑之餘地。被告以其極力彌補錯誤
    ，有情輕法重之情，請求酌減刑期，礙難允許。
　㈣宣告緩刑，依刑法第74條規定，除須受2年以下有期徒刑、拘
    役或罰金宣告之限制外，並須以前未曾受有期徒刑之宣告，
    或前雖受有期徒刑之宣告，執行完畢或赦免後，5年以內未
    曾因受有期徒刑以上刑之宣告，認為以暫不執行為適當者，
    始得為之。被告前因不能安全駕駛罪，經臺灣桃園地方法院
    於109年6月12日以109年度桃原交簡字第387號判決判處有期
    徒刑2月，併科罰金2萬元，於109年7月31日確定，檢方於10
    9年9月1日分案執行，此有本院被告前案紀錄表在卷可參，
    因被告前受有期徒刑之宣告，未經過5年再受本件有期徒刑
    之宣告，依法無從諭知緩刑。被告辯護人於本院亦表示：「
    緩刑部分不主張」（本院卷第91頁）。被告上訴一度請求邀
    緩刑之寬典，難以允准。
　㈤綜上，被告之上訴，為無理由，應予駁回。　
據上論斷，應依刑事訴訟法第368條，判決如主文。
本案經檢察官張啟聰提起公訴，檢察官羅松芳到庭執行職務。
中　　華　　民　　國　　109 　年　　11　　月　　11　　日
     　　　　　　 刑事第九庭    審判長法　官  潘翠雪
                                      法　官  陳俞婷
                                      法　官  曾德水
以上正本證明與原本無異。
如不服本判決，應於收受送達後20日內向本院提出上訴書狀，其
未敘述上訴之理由者並得於提起上訴後20日內向本院補提理由書
（均須按他造當事人之人數附繕本）「切勿逕送上級法院」。
                                      書記官  陳怡君
中　　華　　民　　國　　109 　年　　11　　月　　12　　日
附錄：本案論罪科刑法條全文　　　　　　　　　　　　　　　
中華民國刑法第339條之4第1項
犯第三百三十九條詐欺罪而有下列情形之一者，處一年以上七年
以下有期徒刑，得併科一百萬元以下罰金：
一、冒用政府機關或公務員名義犯之。
二、三人以上共同犯之。
三、以廣播電視、電子通訊、網際網路或其他媒體等傳播工具，
    對公眾散布而犯之。 　　　
　　　
洗錢防制法第14條第1項
有第二條各款所列洗錢行為者，處七年以下有期徒刑，併科新臺
幣五百萬元以下罰金。 　　　

附表一（幣制：新臺幣）
編號 提   款   地    點 提款時間 （108年10月8日） 提領款項 1 新北市○○區○○路000 號統一超商 ⑴11時40分 2 萬元   ⑵11時42 分 2 萬元 2 新北市○○區○○路00○0 號全家便利超商 ⑴11時58分 2 萬元   ⑵11時59分 2 萬元 3 新北市○○區○○路00號統一超商 ⑴12時4 分 2 萬元   ⑵12時7 分 2 萬元   ⑶12時9分 2 萬元   ⑷12時26分 9,000元 

附表二
編號 品  名 數量 備註 1 銀色iPhone行動電話（含SIM 卡1 張） 1 支 被告所有 2 黑色iPhone行動電話（含SIM 卡1 張） 1 支 共犯陳維旭所有 3 郭○萱人頭帳戶提款卡 1 張 被告持有 4 現金新臺幣14萬9,000元   5 自動櫃員機提款交易明細 2 張  6 0000000000000000帳號提款卡 1 張